【裁判字號】    95,訴,1806
【裁判日期】    950822
【裁判案由】    違反商業會計法等
【裁判全文】
臺灣臺中地方法院刑事判決              95年度訴字第1806號
公  訴  人  臺灣臺中地方法院檢察署檢察官
被      告  甲○○
上列被告因違反商業會計法等案件，經檢察官提起公訴（九十五
年度偵字第九九六二號），被告於準備程序中就被訴事實為有罪
之陳述，經告以簡式審判之旨，並聽取意見後，本院合議庭裁定
由受命法官獨任進行簡式審判程序，判決如下：
    主    文
甲○○共同依法受託代他人處理會計事務之人員以明知為不實之
事項，而填製會計憑證，處拘役伍拾伍日，如易科罰金，以佰
元折算壹日。扣案之石世楠簽帳單壹張沒收。
    犯罪事實
一、緣丙○○（另由臺灣臺中地方法院檢察署檢察官以九十五年
    度偵字第一四一八一號案件偵辦中）自民國九十五年四月份
    起，在臺中市○區○○街十二號一樓經營新盈商店，為該商
    店之實際負責人，屬於公司法第八條所規定之公司負責人，
    為商業商業會計法第四條所稱之商業負責人，甲○○則自九
    十五年四月二十日起受僱於丙○○，在新盈商店擔任助理，
    為受丙○○之託代丙○○處理會計事務之人員，屬於商業會
    計法第七十一條第一項所稱之依法受託代他人處理會計事務
    之人員。丙○○、甲○○均明知與財團法人聯合信用卡處理
    中心（下稱聯合信用卡中心）所簽訂之特約商店合約，應以
    實際消費之簽帳單始得向信用卡中心請款，不得接受任何非
    消費性之簽帳融資貸款，丙○○竟基於意圖為自己不法所有
    之詐欺取財及明知為不實事項而填製會計憑證之犯意，先利
    用不知情之真實姓名年籍均不詳者，自九十五年四月底某日
    起至同年五月三日止，在自由時報第十四版刊登「卡，9800
    ，專辦：信貸、現金卡、信用卡，商店經營，額度不限，00
    00000000」之廣告，對外招攬急需借款之不特定人，由該人
    到上址之新盈商店，在未實際於該店消費之情形下刷卡，再
    製作屬商業會計原始憑證之簽帳單，經未實際消費之借款人
    簽名確認後，再將前開簽帳單透過聯合信用卡中心向發卡銀
    行請款，致該發卡銀行陷於錯誤而於扣除手續費後付款，使
    該發卡銀行受有呆帳之風險，足生損害於該發卡銀行。適有
    石世楠即臺中縣警察局霧峰分局偵查隊偵查佐自上開報紙廣
    告版獲悉有刷卡換現金之上情，乃於九十五年五月三日下午
    七時許，以刊登之電話與丙○○聯絡，丙○○與石世楠在電
    話中談妥以信用卡刷卡二萬元，扣除二千元後，實得現金一
    萬八千元之條件後，相約在臺中市○區○○街十二號一樓新
    盈商店外見面，丙○○旋於同日下午七時三十分許打電話給
    甲○○，要甲○○到新盈商店店外馬路邊等候石世楠，並於
    見面後帶石世楠入店刷卡二萬元，交付現金一萬八千元，甲
    ○○明知石世楠未於新盈商店進行實質消費，仍與丙○○基
    於共同意圖為自己不法所有及明知為不實事項而填製會計憑
    證之犯意聯絡，以上揭「假消費、真刷卡」之方式，由石世
    楠交付其所有富邦商業銀行所發行之卡號0000000000000000
    號信用卡，由甲○○於同日下午七時五十一分許以信用卡刷
    卡機刷卡二萬元，扣除二千元之利息後，當場交付現金一萬
    八千元予石世楠，並於刷卡簽帳後，將不實刷卡消費紀錄，
    登載於其業務上作成足以證明新盈商店會計事項發生之屬於
    商業會計原始憑證之簽帳單上，且影印石世楠之國民身分證
    及上開信用卡正反面，欲將該記載不實事項之簽帳單送聯合
    信用卡中心向富邦商業銀行請款，惟在富邦商業銀行未付款
    前，石世楠隨即表明其為警員之身分而當場查獲甲○○，並
    扣得石世楠簽帳單一張，甲○○、丙○○因而詐欺取財未遂
    。
二、案經臺中縣警察局霧峰分局移送臺灣臺中地方法院檢察署檢
    察官偵查起訴。
    理    由
壹、有罪部分：
一、訊據被告甲○○對於上開犯罪事實坦承不諱，核與共犯丙○
    ○於本院以證人身分具結之證述內容相符，並經證人石世楠
    於偵訊中證述明確，而被告對於證人石世楠於偵查中所為陳
    述之證據能力表示沒有意見，依刑事訴訟法第一百五十九條
    之五第一項規定，證人石世楠於偵查時之證詞，應具有證據
    能力而可作為證據使用，復有剪報一紙、照片六張及證人石
    世楠之簽帳單一張、國民身分證正反面影本一份、上開信用
    卡正反面影本一份在卷可稽，綜上，被告自白與事實相符，
    其所為詐欺取財未遂、明知為不實事項而填製會計憑證之犯
    行，足堪認定。
二、被告行為後，刑法業於九十四年一月七日修正，於同年二月
    二日公布，並於九十五年七月一日施行。按行為後法律有變
    更者，適用行為時之法律，但行為後之法律有利於行為人者
    ，適用最有利於行為人之法律，修正後即現行刑法第二條第
    一項定有明文。又按比較新舊法，應就罪刑有關之共犯、未
    遂犯、想像競合犯、牽連犯、連續犯、結合犯，以及累犯加
    重、自首減輕暨其他法定加減原因（如身分加減）與加減例
    等一切情形，本於統一性及整體性原則，綜其全部罪刑之結
    果而為比較，此有最高法院九十五年五月二十三日第八次刑
    庭會議決議第一、（四）則可資參照。是：
（一）刑法第三百三十九條第一項之詐欺取財罪，其罰金刑之法
      定刑原為得科銀元一千元以下罰金，依修正後刑法施行法
      增訂第一條之一規定：「（第一項）中華民國九十四年一
      月七日刑法修正施行後，刑法分則編所定罰金之貨幣單位
      為新臺幣。（第二項）九十四年一月七日刑法修正時，刑
      法分則編未修正之條文定有罰金者，自九十四年一月七日
      刑法修正施行後，就其所定數額提高為三十倍。但七十二
      年六月二十六日至九十四年一月七日新增或修正之條文，
      就其所定數額提高為三倍」，及刑法第三十三條第五款修
      正為：「主刑之種類如下：五、罰金：新臺幣一千元以上
      ，以百元計算之」等規定觀之，依修正後之法律，刑法第
      三百三十九條第一項之詐欺取財罪所得科處之罰金刑最高
      額為新臺幣三萬元（一千元三十）、最低額為新臺幣一
      千元。然依被告行為時即修正前刑法第三十三條第五款規
      定之罰金最低額為銀元一元，並提高十倍計算，前開罰金
      刑，最高額為銀元一萬元，最低額為銀元十元，若換算為
      新臺幣，最高額雖與新法同為新臺幣三萬元，然最低額僅
      為新臺幣三十元。因此，比較上述修正前、後之刑罰法律
      ，自以被告行為時即修正前關於科處罰金刑之法律較有利
      於被告。
（二）商業會計法第七十一條第一款之明知為不實之事項而填製
      會計憑證罪，其罰金刑之法定刑為科或併科新臺幣十五萬
      元以下罰金，依修正後之刑法第三十三條第五款規定，商
      業會計法第七十一條第一款之明知為不實之事項而填製會
      計憑證罪，所得科處之罰金刑最低為新臺幣一千元；然依
      被告行為時之刑罰法律，即修正前刑法第三十三條第五款
      規定之罰金最低額為一元，該罪之罰金刑最低額為銀元一
      元，若換算為新臺幣，僅為新臺幣三元。因此，比較上述
      修正前、後之刑罰法律，仍以被告行為時關於併科罰金刑
      之法律較有利於被告。
（三）又被告行為後，刑法第五十五條後段牽連犯之規定，亦於
      九十四年一月七日修正公布刪除，並於九十五年七月一日
      施行，是於新法修正施行後，被告於本案所為之詐欺取財
      未遂罪、明知為不實之事項而填製會計憑證罪，即須分論
      併罰。則被告之犯行，因行為後新法業已刪除牽連犯之規
      定，此刪除雖非犯罪構成要件之變更，但顯已影響行為人
      刑罰之法律效果，自屬法律有變更，經比較新、舊法規定
      ，修正後之規定對於被告較為不利，依刑法第二條第一項
      前段之規定，仍應適用較有利於被告之行為時法律，即刑
      法第五十五條後段牽連犯之規定，從較重之一罪予以論處
      。
（四）再被告行為後，刑法第二十五條、第二十六條關於未遂犯
      之規定，於九十四年二月二日修正公布，並於九十五年七
      月一日施行，比較新、舊法結果，對於未遂犯之減輕並無
      差異，僅條、項有別及文字修正，則依修正後之刑法第二
      條第一項前段，自應適用行為時即修正前之刑法第二十六
      條前段之規定。
（五）被告行為時，依修正前刑法第四十一條第一項前段、罰金
      罰鍰提高標準條例第二條（現已刪除）之規定，有期徒刑
      、拘役易科罰金之折算標準，原以銀元一百元、二百元、
      三百元折算一日，經折算為新臺幣後，應以新臺幣三百元
      、六百元、九百元折算一日，而刑法第四十一條第一項前
      段修正後，則規定為以新臺幣一千元、二千元或三千元折
      算一日，此因屬科刑規範事項之變更，其折算標準為裁判
      時所應諭知，自有就新舊法規定比較之必要，經比較新舊
      法結果，以被告行為時關於易科罰金之規定，較有利於被
      告。
（六）綜合上述各條文修正前、後之比較，揆諸前揭最高法院決
      議及修正後刑法第二條第一項規定之「從舊從輕」原則，
      被告自應適用其行為時之法律，即修正前刑法之相關規定
      及修正刪除前罰金罰鍰提高標準條例第二條規定，予以論
      處。
三、被告以借貸款冒稱消費款，將不實消費紀錄登載於會計原始
    憑證，惟因富邦商業銀行尚未撥款而未遂，核其所為，係犯
    刑法第三百三十九條第三項、第一項之詐欺取財未遂罪、商
    業會計法第七十一條第一款之明知為不實之事項而填製會計
    憑證罪。另：
（一）公訴人於起訴書之犯罪事實已詳載被告之犯罪態樣為以信
      用卡「假消費，真刷卡」之方示，於客戶刷卡後向發卡銀
      行結帳，取回刷卡金額，是公訴人起訴之範圍，實包括詐
      欺取財及明知為不實之事項而填製會計憑證之部分，然起
      訴法條卻未論及，惟起訴事實既均已記載明確，核屬漏引
      該法條，仍具起訴效力，自為本院審理論究範圍，仍應併
      予審判，並補充此二法條。
（二）被告與共犯丙○○間，就上開犯行，有犯意之聯絡及行為
      之分擔，為共同正犯。
（三）共犯丙○○利用不知情之真實姓名年籍均不詳者，在報紙
      廣告版上刊登信用卡換現金及連絡電話之廣告，對外招攬
      急需借款之人到新盈商店刷卡借款之行為，為間接正犯，
      附此說明。
（四）被告所犯上開二罪間，有方法結果之牽連關係，應依修正
      前刑法第五十五條之規定，從一重之商業會計法第七十一
      條第一款之明知為不實之事項而填製會計憑證罪處斷。
（五）爰審酌被告不思正途獲取所需，竟圖私利，以假消費真刷
      卡之方式，觸犯前揭罪刑，然審酌其為本案犯行前，尚無
      犯罪紀錄，此有臺灣高等法院被告全國前案紀錄表一份在
      卷可參，其犯罪手段尚稱平和，從事假消費真刷卡之犯罪
      次數僅有一次，於社會經濟秩序之危害尚淺等一切情狀，
      量處如主文所示之刑，並依修正前刑法第四十一條第一項
      前段及原罰金罰鍰提高標準條例第二條之規定，諭知易科
      罰金之折算標準，以資懲儆。
（六）扣案之證人石世楠簽帳單一張，為證人丙○○所有與被告
      共犯本案犯罪所用之物，爰依法宣告沒收之。
貳、不另為無罪諭知部分：
一、公訴意旨另以：被告甲○○基於重利之犯意，自九十五年四
    月二十日起，受僱於共犯丙○○，由丙○○承租臺中市○區
    ○○街十二號一樓，提供其所經營「新盈商店」之信用卡刷
    卡機，利用急迫、輕率或無經驗之機貸予急需用錢之人金錢
    ，而取得每筆借款，預扣百分之十以上不等借款費用之與原
    本顯不相當之重利，詳言之，借款者毋需實際消費，僅需以
    所有之信用卡，刷入原欲借貸之金額，再扣除百分之十以上
    不等之借款費用後，計算所餘現金給付借款者，因認被告所
    為涉犯刑法第三百四十四條之重利罪嫌云云。
二、按犯罪事實應依證據認定之，無證據不得認定犯罪事實；又
    不能證明被告犯罪者，應諭知無罪之判決，刑事訴訟法第一
    百五十四條第二項、第三百零一條第一項分別定有明文。又
    按約定利率雖超過法定限制，致取得之利息與原本顯不相當
    ，但在立約當時債權人如無乘債務人急迫、輕率、無經驗之
    情形，尚不構成刑法第三百四十四條之重利罪，院解字第三
    ○二九號解釋著有明文。此因刑法並非處罰一切之重利行為
    ，僅限於利用特定人之弱點而為財產之剝削，始構成本罪，
    此即學者所謂「個別重利」之情形。本案公訴人認被告涉犯
    刑法第三百四十四條之重利罪嫌，無非係以證人石世楠之證
    述及簽帳單一紙、現場照片六張附卷可稽，資為論據。經查
    ：
（一）證人石世楠係臺中縣警察局霧峰分局偵查隊偵查佐，其於
      九十五年五月三日見自由時報之上開廣告，即與共犯丙○
      ○電話談妥刷卡換現金之條件後，約至新盈商店，由被告
      執行刷卡製作簽帳單後，當場表明其為偵查佐身分，而當
      場查獲等情，業據證人石世楠於偵查時到庭證述明確，顯
      見證人石世楠於以信用卡刷卡時，係為查案而刷卡，並無
      輕率、急迫、無經驗之情事，是縱被告有持證人石世楠之
      上開信用卡刷卡二萬元，並給付現金一萬八千元之行為，
      然此僅觸犯刑法第三百三十九條第三項、第一項及商業會
      計法第七十一條第一款之罪，尚與刑法第三百四十四條之
      構成要件有間。
（二）另卷附之簽帳單一紙、現場照片六張，僅可證明被告為證
      人石世楠刷卡之行為，並無法資為證人石世楠於刷卡時有
      何輕率、急迫、無經驗之判斷，自難作為被告之行為涉犯
      重利之有利證明。
（三）再者，依公訴人提出之卷證資料，僅可認定被告曾於九十
      五年五月三日下午七時五十一分許，持證人石世楠之上開
      信用卡為真刷卡假消費之行為；然自九十五年四月二十日
      起至同年五月三日下午七時五十一分前，公訴人並無舉出
      被告在此段時間亦有以真刷卡假消費之方式，利用急迫、
      輕率或無經驗之機貸予急需用錢之人金錢，而取得每筆借
      款，預扣百分之十以上不等借款費用之與原本顯不相當之
      重利之證明，是公訴人認為被告涉犯重利之罪嫌，尚屬不
      能證明。
（五）綜上，依公訴人所舉之證據，尚難認定被告有重利之行為
      ，本諸罪疑唯輕原則，本院認以現有證據尚無法形成被告
      有重利犯行之明確心證，揆諸前揭規定，本應就此部分對
      被告為無罪之諭知，然因此部分與前開經認定被告詐欺取
      財未遂、明知為不實事項而填載會計憑證之有罪部分，有
      牽連犯之裁判上一罪關係，爰不另為無罪之諭知。
據上論斷，應依刑事訴訟法第二百七十三條之一第一項、第二百
九十九條第一項前段，商業會計法第七十一條第一款，刑法第二
條第一項、第十一條前段、刑法第二十八條、第三百三十九條第
三項、第一項、（修正前）第五十五條、（修正前）第三十三條
第五款、（修正前）第四十一條第一項前段，罰金罰鍰提高標準
條例第一條前段、（修正前）第二條，判決如主文。
本案經檢察官乙○○到庭執行職務
中    華    民    國    95    年    8     月    22    日
                  刑事第十五庭    法  官  周瑞芬
上正本證明與原本無異。
如不服本判決，應於送達後十日內向本院提出上訴狀（須附繕本
），上訴於臺灣高等法院臺中分院。
中    華    民    國    95    年    8     月    22    日
                                  書記官  何俞瑩
附錄本判決論罪科刑法條
商業會計法第七十一條第一款：
  商業負責人、主辦及經辦會計人員或依法受託代他人處理會計
  事務之人員有左列情事之一者，處五年以下有期徒刑、拘役或
  科或併科新臺幣十五萬元以下罰金：
  一  以明知為不實之事項，而填製會計憑證或記入帳冊者。
刑法第三百三十九條：
  意圖為自己或第三人不法之所有，以詐術使人將本人或第三人
  之物交付者，處五年以下有期徒刑、拘役或科或併科一千元以
  下罰金。
  以前項方法得財產上不法之利益或使第三人得之者，亦同。
  前二項之未遂犯罰之。


司法院資訊處製作；財團法人民間司法改革基金會備份。
